【裁判字號】    90,上易,14
【裁判日期】    901218
【裁判案由】    給付借款
【裁判全文】
臺灣高等法院臺南分院民事判決  九十年度上易字第一四號    Ｋ
      上  訴  人  丙  ○  ○
      被  上訴人  台灣中小企業銀行股份有限公司
      法定代理人  甲  ○  ○
      訴訟代理人  乙  ○  ○
                  丁  ○  ○
右當事人間請求給付借款事件，上訴人對於中華民國八十九年十一月二十一日臺灣嘉
義地方法院第一審判決（八十九年度訴字第五五三號）提起上訴，被上訴人並為減縮
，本院判決如左：
      主      文
上訴駁回。
原判決關於命上訴人給付之利息起算日部分，減縮為自民國八十五年九月十八日起算
。
第二審訴訟費用由上訴人負擔。
      事      實
甲、上訴人方面：
一、聲明：求為判決：（一）原判決廢棄。（二）右廢棄部分，被上訴人在第一審之
    訴駁回。（三）第一、二審訴訟費用均由被上訴人負擔。
二、陳述：除與原判決記載相同者，予以引用外，補稱：
（一）本件授信約定書探求當事人之真意，應僅限於八十年間之借貸契約，而與其他
      契約無涉：
（１）上訴人於八十年六月十八日與被上訴人所簽立之授信約定書，當時係因上訴人
      基於消費之目的要向被上訴人辦理貸款，應被上訴人之要求而簽立，上訴人對
      該授信契約書之內容並未詳細閱讀，事實上亦無置啄之餘地。
（２）按解釋意思表示，應探求當事人之真意，不得拘泥於所用之辭句，民法第九十
      八條定有明文；又契約應以當事人立約當時之真意為準，而真意何在，又應以
      過去之事實及其他一切證據資料為斷定之標準，不能拘泥於文字致失真意，最
      高法院著有十九年上字第四五三號判例意旨可稽。
（３）按定型化契約係依照當事人一方預定用於同類契約之條款而訂定之契約。故於
      通常情形，就同類契約之訂立，固可收便捷、統合之效能，然就具體個案，如
      有特殊情形，仍應參酌訂約之內容，探求當事人之真意，解釋契約，不能專以
      定型化契約之條款為惟一憑據，最高法院著有七十八年台上字第二五五七判決
      要旨可稽。
（４）本件授信約定書上雖有「立約人對貴行之一切受（授）信往來，願遵守左列各
      條款」等語，惟上訴人於八十年六月十八日與被上訴人所簽立之授信約定書，
      當時係因上訴人要向被上訴人辦理貸款，應被上訴人之要求而簽立，已如前述
      ，上訴人對該授信契約書之內容並未詳細閱讀，事實上對該內容亦無置啄之餘
      地，是以授信約定書上雖有「立約人對貴行之一切受（授）信往來，願遵守左
      列各條款」之規定，然考諸當時上訴人簽立之真意僅係為向被上訴人辦理貸款
      而簽立，真意僅止於當次成立之借貸契約上訴人願負借款人責任，非謂對於訴
      外人鄭仁宗八十四年四月十三日之借款，在未徵詢上訴人同意前（為鄭仁宗偽
      造上訴人簽名及印文），依該授信約定書，即得認定上訴人亦應負連帶保證人
      責任，是以本件依民法第九十八條及最高法院十九年上字第四五三號判例意旨
      探求當事人間之真意，上訴人確係僅對八十年間之借貸負借款人責任而已。
（二）退一步言，授信約定書屬定型化契約及印鑑卡，其條款違反誠信原則，對消費
      者顯失公平者，應屬無效：
（１）上訴人於八十年六月十八日與被上訴人所簽立之授信約定書，其情形詳如前所
      述。
（２）該授信約定書上之規定均為被上訴人以統一制式之文字為之，上訴人並無置啄
      之餘地，其顯為定型化契約無疑。
（３）消費者保護法雖係於八十三年一月十一日公布施行，而本件授信約定書係於八
      十年六月十八日簽立，惟該授信約定書具有繼續性之性質，因此自八十三年一
      月十一日起，該授信約定書規定具有繼續性者，自有消費者保護法之適用，先
      予敘明。
（４）定型化契約中之條款違反誠信原則，對消費者顯失公平者，無效，消費者保護
      法第十二條定有明文，本件授信約定書上「立約人對貴行之一切受（授）信往
      來，願遵守左列各條款」，其所謂「往來」定義不明，而依第一條「本約定書
      所稱一切債務，係指立約人對貴行所負之票據、借款、墊款、保證等債務及其
      他債務，並包括其利息、遲延利息、違約金、損害賠償及其他有關費用」，然
      查上訴人當時係因要向被上訴人辦理貸款，而應被上訴人之要求而簽立，僅係
      就該次借貸願為借款人，惟該約定書之效力卻擴及於其他一切往來單以本次出
      具之印鑑為憑（不含簽名），法律效果遠超過上訴人所得預期，並賦予上訴人
      無可預期之法律責任，其顯然違反誠信原則，對消費者顯失公平，應為無效。
（三）本件上訴人與被上訴人間並未就訴外人鄭仁宗之借貸成立連帶保證契約：
（１）稱保證者，係當事人約定，一方於他方之債務人不履行債務時，由其代負履行
      責任之契約，民法第七百三十九條定有明文；又契約必須當事人互相表示意思
      一致者，才能成立，為民法第一百五十三條所明定。而連帶保證為保證契約之
      一種，自應由雙方當事人就保證人願與主債務人負同一清償責任有意思之合致
      ，始足成立。又我國人民將自己之印章交付他人，委託他人辦理特定事項者，
      比比皆是。倘持有印章之該他人除受託辦理之特定事項外，其他以本人名義所
      為之任何法律行為，均須由本人負責，未免過苛，最高法院著有八十六年台上
      字第二０八號判決意旨可參。
（２）本件八十四年四月十三日借據上之連帶保證契約依前揭陳述，被上訴人並未與
      上訴人接觸，更遑論有意思表示及意思表示一致之情形，則本件上訴人與被上
      訴人間根本不成立保證契約，上訴人自無保證責任可言。
（３）對於證人邵欽德之證詞，上訴人特予否認，按被上訴人於貸與訴外人鄭仁宗一
      百萬元時，並未徵詢上訴人是否願當鄭仁宗連帶保證人之意願，證人證稱：「
      就用電話徵詢保證人作保意願」等語並非事實，而考諸證人為被上訴人員工，
      無庸具結，且其與本件有利害關係（若稱未徵詢上訴人意願，即與其工作規範
      不符，恐被上訴人將對證人邵欽德要求負損害賠償責任），若其不這麼說，恐
      將影響其工作並有賠償責任，是以其證言並不可採。
（四）本件被上訴人未確實對上訴人進行對保手續，已違反其辦理簽約對保應行注意
      事項之規定，應自負其損失：
（１）原判決以「又按對保與否，並非保證契約之成立要件，故被告主張本件借貸契
      約原告之經辦人員並未與其為對保手續，縱使為真，被告亦難解免其賠償責任
      」。
（２）惟查：依被上訴人所提出之辦理簽約對保應行注意事項所示：「‧‧‧借、保
      人雖在本行留有往來之印鑑卡，於授信時仍應再行徵取印鑑卡，並辦理對保手
      續‧‧‧」、附記：「依『財政部核定銀行放款業務八項改進原則』之規定，
      對保手續應由銀行派人至保證人處對保，不可要求保人來行辦理」，則本件被
      上訴人應派人至上訴人處所進行對保手續，不可以有書立授信約定書即規避對
      保手續，原判決認對保手續有無進行不影響上訴人之賠償責任等語，尚非正確
      。
（３）本件被上訴人自認「沒有對保手續」（原審八十九年七月二十五日筆錄），顯
      見被上訴人之行員本身即未確實依其辦理簽約對保應行注意事項之規定辦理，
      其有疏失甚為明顯，若其有確實依規定至上訴人處所辦理對保手續，即可知上
      訴人不願為訴外人鄭仁宗借款之連帶保證人，是以被上訴人主張上訴人應負表
      現代理之責，強欲將責任推至無辜之上訴人身上，應無理由。
（五）被上訴人主張鄭仁宗有權代理，茲上訴人予以否認，則被上訴人應就其主張鄭
      仁宗「有權代理」一事，負舉證責任：
（１）系爭借據上上訴人之簽名及印文非上訴人所為，上訴人否認其真正性。
（２）刑事警察局之鑑定通知書，並無法鑑定借據上「丙○○」印文與印鑑卡及授信
      約定書上丙○○之印文係出自同一顆印章原物，且其鑑定結果亦明載：「本結
      論僅供參考」等語，是以該鑑定仍無法判斷借據上「丙○○」印文係出自與印
      鑑卡及授信約定書上丙○○之印文同一顆印章原物，被上訴人仍應就此負舉證
      責任。
（３）被上訴人於鈞院九十年五月十一日行準備程序時，明確主張依有權代理為請求
      ，顯然其已捨棄表現代理之主張。
（４）退一步言，若鈞院認刑事警察局之鑑定意見可採，充其量僅能認定印章係真正
      ，惟尚不足以據以認定訴外人鄭仁宗係有權代理，則被上訴人應就其主張訴外
      人鄭仁宗「有權代理」一事，負舉證責任，若被上訴人無法舉證證明訴外人鄭
      仁宗係有權代理，即應將不利益歸諸被上訴人。
（六）下列事證足證上訴人就本件借貸契約未同意擔任連帶保證人：
（１）依訴外人鄭仁宗配偶之胡娟娟所製作之資料，其於八十四年四月十三日記載「
      鄭定跑車一輛定價八十五萬，分二十四期共六十五萬、利六點五，頭款二十五
      萬，十五點車回中埔」、「貸一百萬」；八十四年四月二十五日記載「南企，
      詩，廖玉妹」等語。
（２）按八十四年四月二十五日記載：「南企，詩，廖玉妹」，係指訴外人鄭仁宗於
      八十四年四月二十五日向台南區中小企業銀行嘉義分行（下稱南企銀嘉義分行
      ）借款五十萬元，而由上訴人丙○○（簡稱詩）、廖玉妹作保，是以若訴外人
      鄭仁宗之借款有保證人，於胡娟娟之記錄簿上即會記載保證人之名字或簡稱。
（３）查胡娟娟其於八十四年四月十三記載「鄭定跑車一輛定價八十五萬，分二十四
      期共六十五萬利六點五，頭款二十五萬，十五點車回中埔」、「貸一百萬」，
      並未記載江昭南、丙○○，顯見於該件借款，上訴人確未同意作連帶保證人甚
      明。
（４）被上訴人對於上訴人提出之上揭資料，主張「形式上不爭執，與本案無關」等
      語（九十年五月十一日筆錄），顯見被上訴人對於上揭證據，形式上之真正並
      無意見，鈞院可用以作為判斷之依據。
（５）本件上訴人並非為逃避責任而故意藉詞推託，而係本件上訴人確未同意擔任連
      帶保證人，按訴外人鄭仁宗於八十四年四月二十五日向南企銀嘉義分行借款五
      十萬元，而由上訴人丙○○（簡稱詩）、廖玉妹作保一事，事後鄭仁宗並未還
      款，而由上訴人代為清償完畢，蓋上訴人既有同意作保，理應就該借款負責，
      而本件上訴人確實未同意作保，亦未授權鄭仁宗簽章，此所以上訴人要力爭到
      底之原因。
（６）又上揭借款保證一事與本件時間相近，均是於同一個月內發生，若上訴人二者
      均有同意作保，何以上訴人僅願清償鄭仁宗向台南區中小企業銀行嘉義分行之
      借款而不願清償鄭仁宗向被上訴人之借款？顯然本件鄭仁宗之借款，上訴人確
      未同意擔任連帶保證人。
（七）借款人訴外人鄭仁宗係無權代理，亦無表現代理之適用：
（１）被上訴人之前主張鄭仁宗於本件連帶保證契約係有權代理，因此被上訴人事後
      所為表現代理之主張，為訴之追加，上訴人不同意。
（２）證人鄭仁宗證稱：「（要借之前有告訴上訴人丙○○？是否八十四年四月十三
      日這張？）有，這是要申請貸款之前用的，當時沒有寫日期，是送申請之後台
      企銀做到徵信，有問保證人並調查保證人資料後，我們再對保一次才撥款給我
      」、「（印章及簽名是誰簽名蓋章？）送件時全部是我寫的，印章是當時送件
      時上訴人丙○○與我到銀行蓋的，當時我們送件時交給銀行櫃台，以前借錢的
      程序是我先送件包括資料、借據都拿給銀行徵信，徵信之後我們再到銀行對保
      一次，這張是第一次我送件時由我簽名，而印章是上訴人丙○○與我到銀行交
      給櫃台小姐蓋的」、「（是否經過授權而取得他們的印章？）這張是上訴人印
      章拿給銀行蓋的、上訴人丙○○有同意我借錢，而銀行也會再徵信」、「借這
      一百萬時，我有另貸一筆五十萬元，是上訴人作連帶保證，當天我到南企銀及
      台灣企銀是同一天，是去送申請件，不是去對保」、「（到台灣中小企銀是何
      日？）是在四月十三號撥款之前，當時我是想向南企申請一筆貸款，有到南企
      ，確定日期我忘了。當天是我、我太太、上訴人、廖義妹四人都有去，是先到
      南企再到中小企銀」（見鈞院九十年九月十四日筆錄）。
（３）惟對於證人鄭仁宗之證詞，上訴人當庭予以否認，另證人廖義妹證稱：「‧‧
      ‧第二次是鄭仁宗開車，辦完就載我回家了，只是去台南企銀沒有到其他地方
      ，也沒有到台灣中小企銀」、「（上訴人丙○○與你同去作何事？有無到台灣
      企銀？）丙○○也是要去作保，辦完後就離開了，沒有到台灣企銀」（見鈞院
      九十年十月五日筆錄），足證證人鄭仁宗稱上訴人有陪同他到台灣申小企銀、
      印章係上訴人拿給櫃台小姐蓋等語，確非事實。
（４）被上訴人員工邵欽德於檢察官偵訊時（嘉義地檢署九十年度偵緝字第一二五號
      仁股）證稱：「八十四年四月間有看到鄭仁宗，至於告訴人（指上訴人及上訴
      人夫江昭南）則沒印象」，亦可證明上訴人確實未陪同鄭仁宗前往成立本件連
      帶保證契約。
（５）本件被上訴人主張上訴人有授權鄭仁宗拿印章去成立本件連帶保證契約，惟依
      鄭仁宗自己之證詞，顯然其未獲上訴人之授權，殆屬無疑。事實證明上訴人確
      未陪同鄭仁宗前往被上訴人公司，亦未提供印章予禮訴人公司櫃台小姐蓋用，
      顯然本件係訴外人鄭仁宗自行前往書立借據及連帶保證契約，並提出上訴人及
      江昭南之印章予以蓋用。而由鄭仁宗主張未獲上訴人授權取得印章之事實觀之
      ，則本件鄭仁宗所提出上訴人丙○○及江昭南之印章，若非偽造即係盜用。退
      萬步言，若鈞院認被上訴人關於表現代理之主張非訴之追加，則因印章係鄭仁
      宗所偽造或盜用，依法亦無表現代理之適用。
（八）本件連帶保證契約應不成立：
（１）上訴人不同意書立本件連帶保證契約，事實上亦未書立。
（２）依證人鄭仁宗之證詞：「這是要申請貸款之前用的，當時沒有寫日期，是送申
      請之後台企銀做到徵信，有問保證人並調查保證人資料後，我們再對保一次才
      撥款給我」等語，故本件被上訴人所提出之連帶保證契約，僅係申請書而已，
      故連帶保證契約應不成立。
（３）依民法第三條規定：「依法律之規定，有使用文字之必要者，得不由本人自寫
      ，但必須親自簽名。如有用印章代簽名者，其蓋章與簽名生同等之效力。」，
      是以依法律規定當事人必須親自簽名，無法親自簽名而用印章代簽名者，其蓋
      章才與簽名生同等之效力，因此，銀行人員明知鄭仁宗非上訴人本人，竟仍令
      其簽上訴人名字，業已違反民法第三條之規定，該連帶保證契約書應對上訴人
      不生效力。
三、證據：除援用第一審所提證據外，補提刑事告訴狀、送達證書、最高法院裁判要
    旨暨全文、辦理簽約對保應行注意事項、胡娟娟所製作之記事資料、償還合會金
    契約書、臺灣嘉義地方法院檢察署刑事傳票、臺灣嘉義地方法院檢察署檢察官不
    起訴處分書、刑事聲請再議狀（均影本）等件為證，並聲請訊問證人鄭仁宗、廖
    義妹。
乙、被上訴人方面：
一、聲明：求為判決：（一）上訴駁回。（二）訴訟費用由上訴人負擔。
二、陳述：除與原判決記載相同者，予以引用外，補稱：
（一）被上訴人否認訴外人鄭仁宗及胡娟娟未有代收權，卻一再代收上訴人及江昭南
      （上訴人配偶）之支付命令而予以隱匿之事實：
（１）上訴人主張訴外人鄭仁宗偽簽上訴人及上訴人配偶就支付命令之送達回證者，
      被上訴人予以否認。
（２）上訴人部份之支付命令並未確定，若訴外人鄭仁宗或胡娟娟確有偽簽之意圖，
      應會同時偽簽或偽蓋上訴人及其配偶之簽名或印章於支付命令之送達回證上，
      而不至僅代簽江昭南之支付命令送達回證而已，由上可知，訴外人鄭仁宗於上
      訴人之支付命令送達回證，並無偽簽或偽造之事實，是以上訴人部分之支付命
      令方才因無法送達，而未確定。
（二）上訴人抗辯被上訴人員工對於印鑑核對之專業能力，顯非合理：
（１）上訴人抗辯被上訴人員工林惠秋對於印鑑核對之專業能力有缺失，並不合乎
      金融業之一般實務作業。
（２）金融業係一服務業，銀行業務可略分為存款業務及放款業務二大類，而每一業
      務均有印鑑核對之程序，上訴人抗辯被上訴人員工之學歷及未受鑑定訓練而質
      疑有缺失云云，惟若存款客戶至銀行提款，每一取款條上之印鑑均須經過專業
      之鑑定以確認其印鑑之真正方能提款，則如何能便利服務至銀行存放款之客戶
      ，顯與銀行實務有所出入。
（三）系爭印文係屬真正：
（１）系爭印文，以肉眼觀之，可明顯看出係由刻印人員以手工雕刻出之印章，並沒
      有電腦刻印中印鑑字體工整及整齊之特性，又該印鑑於八十六年十月二十七日
      方才在嘉義萬客隆量販店遺失，以上可知，於八十六年十月二十七日前，該印
      鑑一直由上訴人保管，亦可認定該印鑑係為真正。
（２）上訴人於原審八十九年八月二十九日言詞辯論時，自認「於借據上之印文看起
      來很像我在授信約書上的印文」，足見其明知印文係為真正，惟願負擔連帶保
      證責任之心虛心態，否則上訴人大可直接否認印文之真實性。
（四）本件上訴人明知保證事實而蓄意否認：
（１）上訴人抗辯被上訴人未有對保手續者，被上訴人特予否認，蓋若未經對保手續
      ，即不可能簽有授信約定書及留存印鑑卡。
（２）稱保證者，係當事人約定，一方於他方之債務人不履行債務時，由其代負履行
      責任之契約，民法第七百三十九條定有明文；又契約必須當事人互相表示意思
      一致者，才能成立，為民法第一百五十三條所明定，本件被上訴人於承辦借款
      人鄭仁宗一案時，當時之經辦人員即曾以電話連絡上訴人丙○○等確認其保證
      意願，非如上訴人抗辯：自始即未與上訴人接觸者。
（３）又被上訴人於承貸該借款案件時，先以電話已探求上訴人之擔任連帶保證人之
      意願，此即當時之真意，後有上訴人隨身保管之印鑑交於訴外人鄭仁宗至被上
      訴人公司辦理貸款事宜並簽訂借款契約，則雙方已有合意，系爭借款及保證契
      約已足成立。
（五）再銀行間採行印鑑制度已行之多年，成效頗為良好，亦深得工商企業之信賴；
      又銀行之授信僅於客戶第一次向銀行交易往來時，方須辦理對保手續，而後憑
      印鑑往來交易，以達便民及工商企業之目的；本件被上訴人依一般銀行放款之
      實務，就日後該客戶與銀行間之往來，均以該客戶原在該金融機構留存之印鑑
      資料為準，亦即如蓋用該印鑑在借據上，則銀行即可認定係該客戶自己之行為
      而予以貸放款項，此與地政機關受理不動產所有權移轉或設定負擔申請登記之
      案件時，如義務人提出之申請書上蓋用之印章與其在戶政機關所留存之印鑑章
      相符，即可准予登記之道理相同。縱事後該客戶或義務人加以否認，對銀行或
      地政機關而言，係屬善意之第三人，自應受法律之保護。
（六）上訴人所提出訴外人胡娟娟製作之資料，非惟與本案無關，且其所載內容：「
      南企，詩，廖玉妺」、「鄭定跑車‧‧‧」等等，均係以簡單形式記載，其意
      義為何？不得而知。且訴外人胡娟娟是否就每一事項均予記載，上訴人既非該
      當事人本人，亦不可能知其記載內容為何，核係上訴人自行猜測結果，與本案
      無關。
（七）本件債務人鄭仁宗係有權代理，上訴人應負連帶保證責任：
（１）查刑事警察局之鑑定通知書，已明白表示系爭借據上之印文，與印鑑卡及授信
      約定書上丙○○之印文均係相同，至於上訴人亦自承授信約定書及印鑑卡上之
      簽名及印文，均係其本人所為無誤，且上開印鑑因遺失，由上訴人於八十六年
      十月三十日向被上訴人申請掛失，足見上開印鑑於八十六年十月三十日前一直
      由上訴人所貼身保管者，為不爭之事實，而上開證物之印文均屬相同，足見上
      開證物上之印文均係出自同一印鑑。即上訴人於台灣嘉義地方法院檢察署九十
      年度偵緝字第一二五號偵查時，亦明白確認其印鑑均置放於其皮包中由其所貼
      身保管，後來因遺失才向被上訴人申請掛失印鑑等語，以上可知，旁人欲取得
      其印鑑，極不可能。乃上訴人猶抗辯：借據上之上訴人印文係由他人偽造，則
      其與借據上之印鑑及授信約定書之印鑑有何不同？係由何人偽造？均應由上訴
      人負舉證之責。
（２）又訴外人鄭仁宗於鈞院九十年七月二十四日行準備程序時，明白供證其簽訂系
      爭借據時，係由其本人連同上訴人至被上訴人公司所簽訂，系爭借據上之簽名
      係由鄭仁宗本人代簽，惟印鑑係由上訴人親自蓋立，由此可知，上訴人於簽訂
      借據時，即已知其為連帶保證人，方才在借據上之鄭仁宗代簽名處蓋章，亦可
      證明上訴人係隨身保管系爭印鑑。
（３）被上訴人於八十七年三月間另對上訴人重新聲請原審法院核發支付命令，上訴
      人於接獲支付命令後，雖曾具狀聲明異議，惟異議狀中並未明指其未擔任連帶
      保證人之事實，反以債權人與債務人間尚有糾葛為由異議，與一般人直接於異
      議狀中否認擔任連帶保證人事實之情節相異，且上訴人於事後亦未向被上訴人
      查詢有關連帶保證人之事宜，亦不同於一般人直接向銀行洽詢其收到支付命令
      之原因，顯不合常理，亦可見上訴人於接獲支付命令時，即已明知擔任連帶保
      證人之事實。
（４）被上訴人經辦本案之人員於原審八十九年十一月七日之言詞辯論中，已證稱：
      在辦理該案時，事先以電話徵得上訴人丙○○之保證意願等語，是以借款人鄭
      仁宗自上訴人處取得上訴人所貼身保管之印鑑，至被上訴人公司辦理貸款授信
      事宜，亦屬合理，是以訴外人鄭仁宗係有權代理丙○○辦理連帶保證事宜，縱
      非有權代理，亦有表現代理之事實。
（八）按稱保證者，係當事人約定，一方於他方之債務人不履行債務時，由其代負履
      行責任之契約，民法第七百三十九條定有明文；又契約必須當事人互相表示意
      思一致者，才能成立，亦為民法第一百五十三條所明定；本件被上訴人於承辦
      借款人鄭仁宗借貸一案時，經辦人員曾以電話連絡上訴人確認其保證意願，已
      有意思表示在先，後再由其以貼身保管之印鑑蓋於系爭借據之上，足見系爭保
      證契約業已成立，上訴人自應負連帶保證責任。
三、證據：除援用第一審所提證據外，補提借據、支付命令、民事聲明議異狀、授信
    客戶異動資料、催收款項備查卡、貸款契約（均影本）、印鑑卡、授信約定書等
    件為證。
丙、本院依職權調閱臺灣嘉義地方法院八十六年度執字第八九０號民事執行卷、八十
    六年度促字第一七四三號支付命令民事路聲請事件卷宗、臺灣嘉義地方法院檢察
    署九十年度偵緝字第一二五號偵查卷宗，並囑託內政部警政署刑事警察局鑑定。
      理      由
一、本件被上訴人之法定代理人業已由蕭介仁，變更為甲○○，被上訴人依法聲明承
    受訴訟，核無不合，應予准許。
二、按民事訴訟法第一百八十三條規定：「訴訟中有犯罪嫌疑牽涉其裁判者，法院得
    在刑事訴訟終結前以裁定停止訴訟程序」。所謂訴訟中有犯罪嫌疑牽涉其裁判，
    係指在民事訴訟繫屬中，當事人或第三人涉有犯罪嫌疑，足以影響民事訴訟之裁
    判，非俟刑事訴訟解決，民事法院即無從或難於判斷者而言，例如當事人或第三
    人於民事訴訟繫屬中涉有偽造文書、證人偽證、鑑定人為不實之鑑定等罪嫌，始
    足當之（最高法院七十九年度台抗字第二一八號判例參照），設當事人在民事訴
    訟繫屬以前有犯罪行為，縱牽涉其裁判，亦不在同條所定得裁定停止訴訟程序之
    列（最高法院八十年度台抗字第二九六號、第三一０號裁定意旨採之），本件上
    訴人聲請本院裁定停上本件訴訟，無非係以系爭借據上之上訴人簽名及印文係由
    訴外人鄭仁宗偽造，上訴人已對訴外人鄭仁宗提出偽造文書之刑事告訴，並提出
    刑事告訴狀影本為其論據，惟縱訴外人鄭仁宗確涉有偽造文書罪嫌，其所涉犯罪
    行為係於本件訴訟繫屬以前成立，與前開得停止訴訟之要件即有未合，其主張尚
    屬誤會；更且訴外人鄭仁宗業經檢察官處分不起訴確定者，並有本院依職權調取
    之台灣嘉義地方法院檢察署九十年度偵緝字第一二五號偵查卷宗可參，已無在刑
    事訴訟終結前裁定停止訴訟程序可言。至於上訴人於檢察官處分不起訴後，再以
    訴外人鄭仁宗於本院行準備程序時，於供前具結而為偽證為由，再向檢察官告發
    偽證罪嫌者，原待本院依法審認證人鄭仁宗之證詞是否與實情相符，乃上訴人竟
    聲請裁定停止本件訴訟程序，核係倒果為因，而不足憑，合先敘明。
三、本件被上訴人起訴主張：訴外人鄭仁宗於八十四年四月十三日邀同上訴人丙○○
    及其餘訴外人胡娟娟、江昭南為連帶保證人，向被上訴人借款一百萬元，約定借
    款期間自同年四月十三日起至八十七年四月十三日止，分三十六期，按月平均攤
    還本息，利息按年利率百分之十點七五計付，嗣後並依被上訴人基本放款利率機
    動調整（起訴時利率為十點五九），如未依約按期攤還本息時，即喪失期限利益
    ，借款視為全部到期，且逾期清償在六個月以內者，按上開利率百分之十，超過
    六個月者，超過部分，按上開利率百分之二十加計違約金，詎主債務人鄭仁宗僅
    清償本金、利息至八十五年五月十二日（起訴狀誤載為十三日）止，即拒不清償
    ，尚欠本金六十七萬五千零六十二元，及自八十五年五月十三日起至清償日止，
    按年息百分之十‧五九計算之利息，暨逾期自八十五年六月十四日起至清償日止
    ，逾期在六個內者，按上開利率百分之十，超過六個月者，就超過部分，按上開
    利率百分之二十計算之違約金，嗣被上訴人就上訴人及訴外人鄭仁宗、胡娟娟、
    江昭南等人所負上開借款債務，聲請原審法院以八十六年度促字第一七四三號核
    發支付命令，其中除上訴人部分送達不合法外，其餘債務人等均已確定，被上訴
    人並執該確定之支付命令為執行名義，就原審法院民事執行處強制執行訴外人鄭
    仁宗所有財產聲請參與分配，經執行法院強制執行結果，僅就利息、及違約金部
    分受償二萬四千七百七十八元，尚欠本金六十七萬五千零六十二元，及自八十五
    年九月七日起至清償日止按年息百分之十‧五九計算之利息，既逾期自八十五年
    九月七日起至八十五年十二月十三日止，按上開利率百分之十，自八十五年十二
    月十四日起至清償日止，按上開利率百分之二十計算之違約金。上訴人係訴外人
    鄭仁宗之連帶保證人，自應就其所負前開債務負連帶清償之責，爰本於消費借貸
    及連帶保證等之法律關係，提起本件訴訟，求為命上訴人給付被上訴人六十七萬
    五千零六十二元，及自八十五年九月七日起至清償日止按年息百分之十點五九計
    算之利息，暨逾期自八十五年九月七日起至八十五年十二月十三日止，按上開利
    率百分之十，自八十五年十二月十四日起至清償日止，按上開利率百分之二十計
    算之違約金之判決（上訴人不服原判決而提起上訴後，被上訴人於本院言詞辯論
    終結前，就請求之利息部分，聲明更正為自八十五年九月十八日起算，核係減縮
    訴之聲明之意）等語。
四、上訴人對於訴外人鄭仁宗尚欠被上訴人本金六十七萬五千零六十二元，及利息、
    違約金之事實不爭執，惟否認擔任訴外人鄭仁宗之連帶保證人，並以：系爭借據
    上之上訴人簽名及印文均屬訴外人鄭仁宗所偽造，且系爭授信約定書及印鑑卡，
    係為便利銀行內部作業方便之定型化契約，違反消費者保護法第十二條第一項誠
    信原則之規定，而顯失公平，應屬無效，縱為有效，亦係為擔保八十年六月十八
    日之借款債務而已，不及於系爭八十四年四月十三日借款債務，至於系爭借據上
    之簽名並非由上訴人親簽，印文亦係訴外人鄭仁宗盜用，伊並無成立新借貸法律
    關係之連帶保證人意思等情詞，資為抗辯。
五、被上訴人主張訴外人鄭仁宗於八十四年四月十三日，邀同上訴人丙○○及其餘訴
    外人胡娟娟、江昭南為連帶保證人，向被上訴人借款一百萬元，約定借款期間自
    同年四月十三日起至八十七年四月十三日止，分三十六期，按月平均攤還本息，
    利息按年利率百分之十點七五計付，嗣後並依被上訴人基本放款利率機動調整（
    起訴時利率為十點五九），如未依約按期攤還本息時，即喪失期限利益，借款視
    為全部到期，且逾期清償在六個月以內者，按上開利率百分之十，超過六個月者
    ，超過部分，按上開利率百分之二十加計違約金，詎主債務人鄭仁宗僅清償本金
    、利息至八十五年五月十二日止，即拒不清償，尚欠本金六十七萬五千零六十二
    元，及自八十五年五月十三日起至清償日止，按年息百分之十點五九計算之利息
    ，暨逾期自八十五年六月十四日起至清償日止，逾期在六個內者，按上開利率百
    分之十，超過六個月者，就超過部分，按上開利率百分之二十計算之違約金，嗣
    被上訴人聲請原審法院以八十六年度促字第一七四三號對上訴人及訴外人鄭仁宗
    、胡娟娟、江昭南等人核發支付命令，其中除上訴人部分送達不合法外，其餘債
    務人等均已確定，被上訴人並執該確定之支付命令為執行名義，就原審法院民事
    執行處強制執行訴外人鄭仁宗所有財產聲請參與分配結果，除執行費用優先受償
    外，僅受償二萬四千七百七十八元之事實，除據被上訴人於原審提出借據、原審
    法院債權憑證、更換新印鑑申請書、印鑑卡、支付命令、授信約定書、分配表等
    件影本（原審卷第六頁至第八頁、第二十頁至第二二頁）為證外，且有本院依職
    權調取之臺灣嘉義地方法院八十六年度執字第八九０號民事執行卷、八十六年度
    促字第一七四三號支付命令民事事件卷宗在卷可參，堪信被上訴人此部分之主張
    為真實。
六、上訴人雖抗辯：伊並無擔任系爭借款債務之連帶保證人之意，系爭借據上之上訴
    人簽名及印文，均非上訴人之簽名及所有印文，且縱印文與上訴人所有印文相似
    ，亦係受訴外人鄭仁宗之偽造及盜用，上訴人自不負連帶保證之責云云；惟按當
    事人主張有利於己之事實者，就其事實有舉證之責任。民事訴訟法第二百七十七
    條前段定有明文；又我國社會一般習慣上，對於印章、印文之使用，較諸簽名為
    普遍，是以對於印章之保存及印文之使用，無不小心謹慎，於親自核對文件無誤
    後，再予蓋印，並於用印後，即時取回，自行保管，此為一般常態事實，至於印
    章交付他人保管，致遭他人用者，核係少數之變態事實，查：系爭八十四年四
    月十三日借據及八十年六月十八日之授信約定書上之上訴人印文，與上訴人自認
    為真正之八十年六月十八日存驗印鑑上之上訴人印文經比對相符者，此有內政部
    警政署刑事警察局九十年三月二十七日刑鑑字第四二五七五號鑑驗通知書（含印
    文鑑驗說明(一)、(二)）在卷可按（本院卷第五四頁至第五六頁），雖鑑驗通知書另
    註記：「無印章原物可資比對，本結論僅供參考」等語，然縱係由同一印章原物
    蓋用之二不同印文，每因蓋用印章之人出力不同，印泥不同、著力角度不同，蓋
    用之物體不同等因素，所呈現之印文亦難絕對相同，且既分屬二印文，論理上亦
    僅可謂二者相似或相符，亦無「同一」可言；被上訴人因之主張系爭借據上之上
    訴人印文係屬真正者，應堪肯認，上訴人雖另抗辯：縱認系爭借據上之印文與上
    訴人所有印鑑卡之印文相符，亦無法證明係出自同一顆印章用之印文云云，核係
    事後飾卸之詞，委不足採。系爭借據上之印文既係上訴人所有，依民事訴訟法第
    三百五十八條規定，即應推定為真正，上訴人抗辯其所有印章係遭訴外人鄭仁宗
    盜用云云，依舉證責任原則，自應由上訴人就其主張之印章遭訴外人鄭仁宗盜用
    之變態事實負舉證之責。
七、再查：
（一）證人即被上訴人員工蕭新釧、邵欽德於原審法院八十九年十一月七日審理時到
      場，其中證人蕭新釧供證：系爭八十年六月十八日之授信約定書係由上訴人所
      親簽，當時伊亦有核對身分證等語（原審卷第六七頁）；至於證人邵欽德則供
      證：八十四年四月十三日之借據內連帶保證人丙○○部分，不清楚是否由上訴
      人親簽，我有以電話方式徵詢得到上訴人之同意，因上訴人也在被上訴人公司
      借款，又打電話給上訴人時有問她年籍、身分證等資料，並得到她同意等語（
      原審卷第六七頁至第六九頁）。
（二）又上訴人留存在被上訴人公司之印鑑印文，經上訴人以於八十六年十月二十七
      日在嘉義萬客隆（公司內）遺失為由，而於八十六年十月三十日向被上訴人申
      請掛失、更換新印鑑乙節，此亦有上訴人於原審提出而為被上訴人所不爭之「
      圖章掛失暨更換新印鑑申請書」影本在卷可參（原審卷第二十頁），即上訴人
      於原審八十九年七月二十五日審理時亦自陳：印鑑章係於八十六年才去重新申
      請等語（原審卷第十七頁）。
（三）另證人即系爭借款債務之主債務人鄭仁宗於本院九十年九月十四日行準備程序
      時到場供證：系爭八十四年四月十三日借款，於借款前有告知上訴人，申請後
      ，被上訴人做徵信時，有問保證人並調查保證人資料後，我們再對保一次才撥
      款給伊。（印章及簽名是誰簽名蓋章？）送件時全部是我寫的，印章是當時送
      件時，上訴人丙○○與伊到銀行交給櫃台小姐蓋的等語（本院卷第一四三頁、
      第一四四頁）；其於本院九十年十月五日行準備程序再到場證稱：辦理貸款當
      天伊與上訴人先到被上訴人公司欲辦理汽車貸款，後來銀行提議我辦理消費性
      貸款，伊有問上訴人「是否意願作保？」上訴人說：「好」。伊與上訴人及胡
      娟娟進去後找一位吳襄理討論貸何款較有利，伊資料及借據填完蓋完章（上訴
      人有在當場蓋章），銀行核對授信約定書通過後再通知伊去對保等語（本院卷
      第一八二頁至第一八四頁）。
（四）此外上訴人及其夫江昭南以訴外人鄭仁宗涉嫌未經其等同意及授權，在系爭八
      十四年四月十三日借據上，偽造其等署押及印文，向台灣嘉義地方法院檢察署
      提出偽造文書之刑事告訴，經檢察官以九十年度偵緝字第一二五號偵查終結，
      認訴外人鄭仁宗罪嫌不足而為不起訴處分後，上訴人等聲請再議，再經台灣高
      等法院台南分院檢察署九十年度議字第六九一號處分駁回再議乙節，並經本院
      依職權調取前開卷證查明屬實，有上開卷證在卷可按。
（五）至於證人廖義妹於本院九十年十月五日行準備程序到場則證稱：我有一次與上
      訴人及鄭仁宗到嘉義市○○路台南企銀，是鄭仁宗、丙○○載我去的；（到台
      南企銀作何事？）當初是鄭仁宗要借錢，找我去任保證人，共保證二次都是到
      台南企銀，第二次是鄭仁宗開車，辦完就載我回家了，只是去台南企銀沒有到
      其他地方，也沒有到臺灣中小企銀。丙○○也是要去作保，辦完後就離開了，
      沒有到臺灣企銀等語（本院卷第一八一之一頁、第一八二頁）；惟證人廖義妹
      究竟如何與訴外人鄭仁宗及上訴人至台南企銀，則供證：當天車子是停在光華
      路旁，走路到中山路（台南企銀），走多久，忘記了等語；上訴人於同日則到
      場陳稱：鄭仁宗住我們隔壁，先載我再去載廖義妹才到台南企銀，車子是停在
      南企銀門口，都沒有走路，因廖義妹腳斷了，我又抱一個小孩子不可能走路，
      在南企銀有蓋章而已，當天沒有到台灣企銀蓋章等語（本院卷第一八六頁）。
    綜上所陳，雖證人廖義妹證述：伊僅與訴外人鄭仁宗及上訴人一同至嘉義市○○
    路南企銀嘉義分行辦理保證事宜，並未至被上訴人公司等語，然其供證如何至南
    企銀嘉義分行之情節，與上訴人於當日陳述之情節亦不盡相同，是否確實如此，
    已非無疑，參以系爭八十四年四月十三日借據上之印文確係上訴人所有，且上訴
    人所有印鑑章係於八十六年十月二十七日方才在嘉義萬客隆（公司內）遺失者，
    已如前述，即上訴人於本院行準備程序時亦自陳：印章是我們自己放在家裡保管
    等語（本院卷第第一五七頁），是上訴人對於系爭印文之保管慎重，按諸常情，
    豈可能離開其視線而不自知之理？益見證人鄭仁宗供證系爭一百萬元借據上之上
    訴人印文係上訴人親自蓋用者，與情理相符，應堪採信；上訴人僅以證人蕭新釧
    、邵欽德等人係被上訴人之員工，及證人鄭仁宗供證不利於上訴人，逕認其等所
    言不足採信云云，亦嫌率斷。凡此種種，具見證人廖義妹及上訴人前開陳述，顯
    係迴護及飾卸之詞，均無足採；是被上訴人主張上訴人確係訴外人鄭仁宗之系爭
    一百萬元借款債務之連帶保證人，與實情相符，應堪信實；此外上訴人復未提出
    其他積極事證，足認上訴人之印文有何被用情事，已有主張有利於己之事實，
    未盡舉證之責之缺失，而難採信；至於當事人互相表示意思一致者，無論其為明
    示或默示，契約即為成立；我國金融機構雖例有對保手續，無非再次確認立約當
    事人之真意而已，然對於先前基於意思表示一致而已有效成立之契約，並不因有
    無履行對保手續而有影響，是當事人是否意思表示一致，仍應視其於簽立契約當
    時是否確有成立契約之意思表示而定；本件上訴人僅以被上訴人之對保不確實，
    及未經再次確認上訴人是否仍有擔任訴外人鄭仁宗系爭借款債務之連帶保證人意
    願，即認系爭連帶保證契約係偽造云云，無非係事後飾卸之詞，亦不足採。
八、上訴人另抗辯上訴人簽立之授信約定書及印鑑卡，係為便利銀行內部作業方便之
    定型化契約，其條款違反誠信原則，顯失公平，違反消費者保護法有關平等互惠
    原則之規定，應屬無效云云，然按消費者保護法所稱之消費者，係指以消費為目
    的而為交易、使用商品或接受服務者而言，此觀同法第二條第一款規定自明。至
    於融資借貸之保證契約係以資金週轉為目的而為交易，並非消費者之交易，並無
    適用消費者保護法之餘地（最高法院八十八年度台上字第一０八四號判決意旨參
    照）；本件上訴人簽立之印鑑卡係供上訴人公司核對印章使用之印文是否真正，
    便利正確、快速判斷署押之人與原立約之當事人是否為同一人而已，當事人間若
    有爭執，仍須視本契均內容之規定而定，其非定型化契約者自明，至於本件上訴
    人公司係本於系爭借據之連帶保證契約而為請求依據，其係融資借貸之保證契約
    ，依前開說明，非屬消費者之交易，且縱為定型化契約，亦無消費者保護法第十
    二條第一項無效規定之適用，上訴人上開抗辯無足採。
九、再按對於一人負擔數宗債務，而其給付之種類相同者，如清償人所提出之給付，
    不足清償全部債額時，由清償人於清償時，指定其應抵充之債務。清償人不為前
    條之指定者，依左列之規定，定其應抵充之債務：一、債務已屆清償期者，儘先
    抵充。二、債務均已屆清償期或均未屆清償期者，以債務之擔保最少者，儘先抵
    充，擔保相等者，以債務人因清償而獲益最多者，儘先抵充，獲益相等者，以先
    到期之債務，儘先抵充。三、獲益及清償期均相等者，各按比例，抵充其一部。
    清償人所提出之給付，應先抵充費用，次充利息，次充原本。其依前二條之規定
    抵充債務者，亦同。民法第三百二十一條、第三百二十二條、第三百二十三條分
    別定有明文。又清償人所提出之給付，應先抵充費用，次充利息，次充原本，固
    為民法第三百二十三條前段所明定。至於違約金之性質則與利息不同，民法既無
    違約金儘先抵充之規定，其抵充之順序，應在原本之後。從而除當事人另有特別
    約定外，債權人尚難以違約金優先於原本抵充而受清償（最高法院八十年度台上
    字第三九０號、七十一年度台上字第二五二三號判決意旨參照）。查：
（一）本件被上訴人主張訴外人鄭仁宗因未清償系爭借款，依約視為全部到期，經被
      上訴人就原審法院民事執行處強制執行訴外人鄭仁宗所有財產聲明參與分配結
      果，僅受償分配款二萬四千七百七十八元者，已如前述，然依原法院民事執行
      處於八十七年六月一日製作，該院八十六年度執字第八九０號強制執行金額計
      算書分配表所示，被上訴人得聲明參與分配之債權金額，計算至八十六年十一
      月二十二日止，本金為六十七萬五千零六十二元，利息為十萬九千四百八十六
      元，違約金則為一萬七千零五十九元，合共八十萬一千六百零七元，而本件拍
      賣民事執行事件，訴外人鄭仁宗所有不動產經拍賣所得金額除優先清償執行費
      及其他債權人之優先債權，及依前開順序抵充結果，被上訴人之系爭借款債權
      僅受償利息債權二萬四千七百七十八元，尚餘利息債權八萬四千七百零八元未
      受償者，並經本院依職權調閱原法院八十六年度執字第八九０號強制執行事件
      卷宗查明屬實，有前開卷證在卷可按。
（二）又債務人即訴外人鄭仁宗之不動產經拍賣所得金額，既不足清償被上訴人之上
      開所有全部債權額，復未特別指示抵充之債務順序，依首開說明，其儘先抵充
      債務之順序為利息、原本、違約金，被上訴人受分配清償者，僅為利息債權二
      萬四千七百七十八元，經抵充結果，約足以清償八十五年五月十三日至同年九
      月十七日止之利息【計算公式：本金六十七萬五千零六十二元之每月利息為
      ：五千九百五十七點四元(675062×10.59%÷12=5957.4)（分以下四捨五入）；
      每日利息為：一百九十八點六元(5957.4÷30=198.6)（分以下四捨五入）；
      自八十五年五月十三日至同年九月十七日共四月又五日，利息為：二萬四千
      八百二十二點六元（不足四十四點六元）(5957.4元×4月+198.6元×5日=2482
      2.6元)】，其餘利息債權尚未全部受償，是本金債權六十七萬五千零六十二元
      未受分文清償，遑論清償自八十五年六月十四日起至清償日止，逾期在六個內
      者，按上開利率百分之十，超過六個月者，就超過部分，按上開利率百分之二
      十計算之違約金債權。
十、綜上所述，上訴人應與訴外人鄭仁宗連帶負擔之系爭借款債務，既未全部清償，
    被上訴人本於消費借貸關係及連帶保證契約，請求被上訴人負清償責任，於未受
    償之債權原本六十七萬五千零六十二元，及被上訴人於本院減縮請求自八十五年
    九月十八日起至清償日止，按年息百分之十點五九計算之利息，暨逾期自八十五
    年九月七日（被上訴人原得請求自八十五年六月十四日起算違約金）起至八十五
    年十二月十三日止，按上開利率百分之十，自八十五年十二月十四日起至清償日
    止，按上開利率百分之二十計算之違約金範圍內，核無不合，應予准許，原審命
    上訴人如數給付（本件對造債務人僅上訴人一人，原判決主文之「連帶」一詞，
    係屬贅文），於法並無不合，上訴意旨指摘原判決不當，求予廢棄改判，為無理
    由，應予駁回其上訴。
十一、本件事證已臻明確，兩造其他攻擊防禦方法與判決結果不生影響，爰不一一論
      述。
十二、據上論結，本件上訴為無理由，依民事訴訟法第四百四十九條第一項、第七十
      八條，判決如主文。
中      華      民      國    九十      年      十二    月      十八    日
                                    臺灣高等法院臺南分院民事第二庭
~B1審判長法官  吳    志    誠
~B2      法官  李    素    靖
~B3      法官  李    文    賢
右為正本係照原本作成。
不得上訴。
中      華      民      國    九十      年      十二    月      十九    日
~B法院書記官  劉    清    洪


司法院資訊處製作；財團法人民間司法改革基金會備份。
